【裁判字號】    91,上訴,1090
【裁判日期】    920320
【裁判案由】    貪污治罪條例等
【裁判全文】
臺灣高等法院臺中分院刑事判決                  九十一年度上訴字第一○九○號
    上  訴  人
    即  被  告  壬○○
    選任辯護人  洪嘉鴻
    上  訴  人
    即  被  告  甲○○
    選任辯護人  陳呈雲
右上訴人等因違反貪污治罪條例案件，不服臺灣臺中地方法院九十年度訴字第一五四
八號中華民國九十一年五月十七日第一審判決（起訴案號：臺灣臺中地方法院檢察署
八十九年度偵字第一七○九○號），提起上訴，本院判決如左：
      主  文
原判決撤銷。
壬○○依據法令從事公務之人員對於主管之事務，明知違背法令，直接圖其他私人不
法利益，因而獲得利益，處有期徒刑伍年陸月，褫奪公權伍年。
甲○○連續以意圖為自己不法之所有，以詐術使人將本人之物交付之方法，取得賑災
款項，處有期徒刑年。
  事  實
一、壬○○係臺中市北屯區子里（原審判決誤載為「廓」子里）之里長，負責辦理
    子里有關九二一震災住屋全倒、半倒之勘查、認定等業務，為依據法令從事公
    務之人員，且係主管上開事務之人員。甲○○係臺中市北屯區子里七鄰之鄰長
    ，居住於臺中市北屯區子里子巷一０二號，與里長壬○○為舊識，壬○○於
    民國（下同）八十八年十月三日會同建築師公會指派之建築師、臺中市北屯區
    子里里幹事丁○○、辛○○及管區員警丙○○進行臺中市北屯區子里子巷一
    ０二號之震災住屋勘查工作之際，甲○○明知臺中市北屯區子里子巷一０二
    號該門牌上有三棟建築物，於九二一地震來襲之際，僅有其中一棟作為倉庫堆放
    雜物使用之土造房屋倒塌，竟基於詐領震災補助金之概括犯意，意圖為自己不法
    之所有，向辛○○口述佯稱：「房屋係土造房屋，計有臥房、客廳及飯廳各一間
    、連棟之廚房一間」等語，故意隱瞞另有二棟均屬同一臺中市北屯區子里子
    巷一０二號可供居住房屋之情，致使負責現場查勘之建築師、丁○○、辛○○等
    人，誤認該門牌號碼上僅有該土造房屋一棟，而為全倒之判定，壬○○亦知悉該
    門牌號碼上尚有二棟房屋可供甲○○家屬居住，而倒塌之土造房屋係供倉庫堆放
    雜物使用，並未有供人居住，竟基於圖利甲○○獲取震災補助金及對於職務上掌
    管文書公務員登載不實之概括犯意，明知甲○○居住倒塌之土造房屋部分僅屬臺
    中市北屯區子里子巷一０二號三棟房屋之一棟，並不符合內政部八十八年九
    月三十日台（八八）內社字第八八八五四六五號函所稱之「住屋」標準，更無實
    際居住之事實，不符合住屋全倒之認定（即：「住屋」係以臥室、客廳、飯廳及
    連棟之廚廁、浴室為限；而住屋全倒之認定標準，則以受災戶住屋裂痕深重或傾
    斜過甚，非經拆除或重建不能居住者，或受災戶住屋因遭砂石掩埋或積砂泥，致
    不能修復者；又受災戶住屋全倒者，其救助及慰問金之發給對象，以災前戶籍登
    記為準，且實際居住於受災屋之現住戶，由戶長或現住人具領，未居住於受災毀
    損住屋者，不予發給；受災戶租金補助之發放，以災前實際居住之自有房屋經市
    公所評定為全倒者，且未接受臨時屋、國宅或軍營安置者，發給房屋所有權人戶
    內實際居住人口租金補助每人每月新台幣（下同）三千元，發放期限為一年，一
    次發給），竟對於其職務上所職掌之「臺中市北屯區九二一震災住屋勘查報表」
    上，關於受災情形「全戶共四戶，受災房間種類為：臥房一間，客廳一間，飯廳
    一間，連棟之廚房一間」之不實記載，予以核章認定，足以生損害於政府核發慰
    助金之正確性及公平性及增加政府財政支出之負擔，而對於其所掌之公文書為不
    實之記載，並陳報臺中市政府北屯區公所，致使臺中市北屯區公所於八十八年十
    月十九日據以核發全倒證明書予甲○○，直接圖甲○○私人不法之利益。甲○○
    即於同日以上開其明知為不實之事項而使公務員為不實登載之「臺中市北屯區九
    二一震災住屋勘查報表」及「臺中市北屯區區公所全倒證明書」等公文書向臺中
    市政府北屯區公所請領九二一房屋全倒慰助金，致使臺中市北屯區公所之承辦人
    員陷於錯誤，誤認吳玉爐係全倒受災戶予以核發受災戶住屋全倒慰助金新台幣（
    下同）二十萬元予甲○○使甲○○因而獲得利益。甲○○詐得前開住屋全倒慰助
    金二十萬元後，復承前之概括犯意，於八十八年十月二十九日，再持載有：「立
    切結書人吳玉爐於民國八十九年九月二十一日地震發生前實居住在臺中市○○區
    ○○路子巷一○二號，恐口無憑，立本切結書切結，如有不實情事，除原無條
    件繳還所領租金外，並負一切法律責任」之切結書一份、及其明知上址並未住有
    高達二十三人之載有「本人、本人之家屬、吳玉爐等二十三名所有並於九二一震
    災前居住座落樓房屋，因九月二十一日大地震致房屋全倒，且未接臨時屋、國宅
    或軍營安置，茲領到臺中市市政府發給之受災戶房屋租金補助款、八十八年十月
    二十九日」等字樣之不實切結書，連同載有「茲證明座落於子里七鄰子巷一
    ○二號（空白）造房屋一棟實為本人所有，因係祖先遺留繼承、有土地所有權狀
    ，並無房屋稅籍，如有不實願負一切法律責任，所申請核發房屋全倒、半倒、租
    金悉數繳回，切結人吳玉爐、八十八年十月二十九日」等字樣，且經里長壬○○
    核章證明之「里長證明書」交付臺中市北屯區區所公所，向臺中市北屯區公所請
    領九二一震災租金補助，致使臺中市北屯區公所承辦人員再度陷於錯誤，誤認吳
    玉爐及其家屬二十三人均屬實際居住之受災戶，因而核發每人每月補助三千元，
    一次申請一年份，二十三人，合計為八十二萬八千元之租金補助，甲○○再度詐
    得前開賑災款項支票，嗣於八十八年十月二十九日十六時許，經臺中市北屯區
    子里里幹事己○○認為租金補助部分存有爭議，而予追回。
二、案經法務部調查局臺中市調查站移送臺灣臺中地方法院檢察署檢察官偵查起訴。
    理  由
一、訊據被告即上訴人（以下簡稱被告）壬○○、甲○○對於吳玉爐所有之臺中市北
    屯區廓子里子巷一０二號三棟房屋，僅其中一棟土造房屋倒塌等情，固不否認
    ，惟分別矢口否認有何圖利、公務員登載不實、詐欺之犯行，被告壬○○辯稱：
    關於九二一震災里民住屋全倒、半倒之判定，係由里幹事、管區員警以及市政府
    所派之鑑定人員共同負責，並非由伊個人決定，勘查內容係由里幹事填寫，判定
    意見係由建築師現場勘查判定，管區員警負責調查災民實際居住情形，伊負責協
    同至現場勘查，最後再由伊在勘查表上蓋章，製作全倒、半倒證明書，災民取得
    證明書後，即可直接向區公所領取慰助金，臺中市北屯區廓子巷一０二號確實有
    三棟房屋，地震後有一棟瓦屋之土角厝倒塌，該屋以前是煙寮兼住家使用，目前
    有無實際居住之情形，伊不清楚，不過因為平日均有人出入，伊乃認為係有人居
    住云云；被告甲○○則辯稱：地震當時僅有土角厝部分倒塌，不過，渠確實居住
    於該土角厝內，當初因為受災戶申請租金補助係以戶口名簿請領，渠之戶籍內確
    有二十三人設籍，所以渠才申請請領二十三人之租金補助，渠並不知道如此作法
    係屬違法，事後，里幹事認為請領租金補助之要件不符合，已將租金繳回云云。
    經查：
１、被告壬○○於八十九年七月三日法務部調查局臺中市調查站調查時即供稱：「該
    址有建築物分三個部分，一棟是磚造房屋，一間為廚房，另一棟則為土角厝，土
    角厝係以前吳家種煙草，作為挑選煙草及儲存煙草之場所‧‧‧該址的三棟房屋
    僅土角厝部份倒塌」等語（詳見臺灣臺中地方法院檢察署八十九年度偵字第一七
    ○九○號卷第三十四頁背面、第三十五頁背面），核與被告甲○○於八十九年七
    月三日法務部調查局臺中市調查站調查時供稱：「臺中市北屯區子里子巷一
    ０二號之房舍，係為我父親吳玉爐所有，該門牌房舍有煙寮一間，二樓透天屋舍
    一幢及與煙寮相連之平屋房舍共三間，該三間屋舍均登記在我父親吳玉爐名下，
    ‧‧‧我九二一地震後，我們依照區公所指示程序，辦理慰助金及租金補助請領
    事宜‧‧‧壬○○里長在開具我家房屋全倒證明前，有赴現場瞭解該屋之受災狀
    況」等語（詳見臺灣臺中地方法院檢察署八十九年度偵字第一七○九○號卷第三
    十七頁、第三十八頁），足證被告壬○○對於臺中市北屯區子里子巷一０二
    號之三棟房屋地地震後僅倒塌一棟作為挑選煙草及儲存煙草之場所土角厝倒塌之
    事實，知之甚稔。又當時參與現場勘查之人員有臺中市北屯區子里里幹事丁○○於原審審理中證稱：「我是臺中市北屯區子里之里幹事。因己○○請喪假，
    由我代理，我有到現場勘查，當時由鄰長甲○○帶我們去的，甲○○說臺中市北
    屯區子里子巷一０二號該棟土造房子倒了，他並沒有說到其他房子，因我不
    是當地人，所以我不知情，當時就土造倒塌房子，我並未進入屋內察看，所以不
    知道是否有人居住，從外觀也看不出來，有人居住。」等語（詳見原審卷第六十
    四頁），證人辛○○於法務部調查局臺中市調查站調查時證稱：「九二一地震災
    後，我與丁○○負責子里七、八鄰災情查報工作，臺中市子里子巷一○二
    號，隸屬我和丁○○災情查報工作，臺中市北屯區子里子巷八十八年十月三
    日我和丁○○及一位建築師第一次勘查照相，當時建築師判定結構嚴重受損─該
    棟（僅一棟）係土造房屋，計有臥房、客廳及飯廳各一間、連棟廚房一間（根據
    戶長吳玉爐之子）口述」等語（詳見臺灣臺中地方法院檢察署八十九年度偵字第
    一七○九○號卷第六十六頁、第六十七頁）、並於原審審理中證稱：「我是臺中
    市北屯區子里之里幹事。我也不是當地人，我是被臨時調派去現場，我並沒有
    進入屋內察看，只有建築師進入屋內察看，當時是鄰長甲○○帶我們去現場，他
    只有告訴我們在臺中市北屯區子里子巷一０二號該土造房子倒塌，從房子外
    觀無法看出是否有人居住。」等語，由證人丁○○、辛○○之證述內容觀之，被
    告甲○○對於現場勘查之際，該門牌號碼上總計有三棟房屋，除倒塌之土造房屋
    外，尚有二棟安全無虞之房屋可供居住之情，以刻意隱瞞實情向辛○○口述土造
    房屋內有臥房、客廳及飯廳各一間、連棟廚房一間之詐騙行為，致使勘查人員誤
    認該門牌號碼上僅有倒塌之土造房屋一棟並為全倒之判定之情，應堪認定。按被
    告壬○○身為子里里長，本諸服務里民之熱忱，對於里民之住居情況，當有相
    當程度之認知，而被告甲○○本身亦為子里七鄰鄰長，平日與里長即被告壬○○間之互動關係頻繁，且被告壬○○與被告甲○○之住處僅相隔數百公尺之距離
    ，被告壬○○對於被告甲○○之住處僅有土造房屋部分倒塌之情，於九二一強烈
    地震後，理當迅即獲悉詳情，何況，災後勘查工作之進行過程中，身為子里里
    長之被告壬○○亦屬當地偕同會勘之人員，被告壬○○對於被告甲○○之房屋僅
    有土造房屋部分倒塌，尚不足以認定該門牌號碼全部倒塌之情形，本於里長之職
    責，理當主動告知會勘人員，竟礙於情面，而未依職權告知會勘人員，致使會勘
    人員誤認該門牌號碼僅有土造房屋一棟，而為該門牌住屋全倒無法供居住之錯誤
    認定，事後復於「臺中市北屯區九二一震災住屋勘查報表」上，關於受災情形「
    全戶共四戶，受災房間種類為：臥房一間，客廳一間，飯廳一間，連棟之廚房一
    間」之不實記載，予以核章認定，顯對於其所掌之公文書為不實之記載至明。
２、另證人丁○○於法務部調查局臺中市調查站調查時證稱：「按規定而言，若該址
    僅有該土造房屋，應該判定全倒，房屋所有權人得請領住屋全倒慰助金，居住該
    處所者得請領房屋租金補助，如果該址並非僅有該棟土造房屋，另有其他的房屋
    而該其他房屋結構並無遭受破壞，則依相關規定，僅能判定該棟土造房屋全倒，
    而就實際居住在該土造房屋的居民，辦理房屋租金補助及住屋全倒慰助金之請領
    。按我們前往勘查該址時，里長及管轄區警員並未告知我們該址另有一樓房，所
    以我們僅就該土造房屋勘查而判定該址全倒，而照片中之樓房，我們在勘查時確
    實有看到，我係於今（十八）日看到照片始知該樓房亦為子里子巷一０二號
    ，就經驗而言，該土造房屋並不足以供二十三個人在房屋生活起居，必須連同該
    樓房使用，才能供二十三人起居。」（詳見臺灣臺中地方法院檢察署八十九年度
    偵字第一七○九○號卷第五九頁反面、第六０頁正面）等語，證人丙○○於法務
    部調查局臺中市調查站調查中亦證稱：「該一０二號之址共有四間連棟之建築房
    舍相連，其中三樓透天屋（前側）及旁邊之平房（前側）、後面之平房皆未倒塌
    ，僅是後側做為廚房、浴室、飯廳之土厝屋部分有倒塌現象，故而里幹事丁○○
    、辛○○製作『臺中市北屯區九二一震災住屋勘查表』載明該土厝屋部分，受災
    房間種類為臥房一間、客廳一間、飯廳一間、連棟廚房一間，但該勘查表並非證
    明該一０二號全倒，而僅證明該一０二號之連棟四間房舍中，有關土厝屋部分之
    受災情形。‧‧‧該一０二號址，共有四間連棟房舍，土造屋部分僅為一０二號
    址之部分，故應不能認定該一０二號房舍全倒，且一０二號內，實際居住之地方
    為該址三樓透天厝部分，土造屋僅做為廚房、飯廳、浴室之用，非供居住之用，
    故該屋是否符合請領住屋全倒慰助金及租金補助之規定，非我權責所能認定，應
    問相關單位之承辦人。‧‧‧該土造屋僅為該址之一部分，且僅作為飯廳、浴室
    、廚房之用，非設籍該戶之二十三人作為主要生活處所之用。」（詳見臺灣臺中
    地方法院檢察署八十九年度偵字第一七○九○號卷第七三頁正面、反面、第七四
    頁正面）等語，於原審審理中則證稱：「我是管區警員。該門牌號碼有三棟房子
    ，三層樓磚造一棟，土造有二棟，一棟是做為廚房、餐廳、倉庫使用，倒塌部分
    即係連接廚房，另外一棟做為浴室使用，倒塌部分，那裡也是有人居住，地震後
    ，我有去看過現場，但我不知道倒塌房子住了多少人。八十八年十月三日我有去
    現場看，證人丁○○、辛○○也有去，我負責查核當地實際居住人口，該門牌確
    實有許多人居住在該處。」等語（詳見原審審理卷第六十四頁、第六十五頁），
    而證人己○○於法務部調查局臺中市調查站調查中證稱：「前述照片六張中所顯
    示之住宅即臺中市北屯區子里子巷一０二號透天住宅，在九二一地震前，該
    房舍分為四大部分，一棟為三層樓住宅，其旁則為鐵皮覆蓋之開放空間，其後方
  則為土塊房舍兩棟，乙棟有人居住，乙棟作為倉庫使用，九二一地震後，作為倉
    庫使用之土塊平房以破損拆除，其餘三棟建物則完好。依我所知，該土塊平房並
    無人員居住，乃作為倉庫堆置雜物使用。‧‧‧但該屋主吳玉爐次子甲○○為七
    鄰鄰長，里長壬○○可能在人情壓力下而開立證明，且依我所知，里長壬○○與
    甲○○所住之臺中市子里子巷一０二號宅所距不遠。」（詳見臺灣臺中地方
    法院檢察署八十九年度偵字第一七○九○號卷第四七頁正面、反面）等語，於偵
    查中證稱：「（被告甲○○家屬）大部分是住磚造及水泥造（房屋），土造的是
    做煙草及堆存農具使用及做廚房使用。至於裡面有無房間我不清楚。」（詳見臺
    灣臺中地方法院檢察署八十九年度偵字第一七○九○號卷第一○四頁）等語，於
    原審審理中證稱：「我是臺中市北屯區子里之里幹事。我沒有去勘查，本件我
    沒有參與，該門牌號碼，從外表看起來好像二棟，至於它的現況我不太清楚，外
    表看起來一棟磚造，一棟是土造房屋，土造部分看起來很舊，是有人住，我曾去
    過那裡。地震後，我曾去現場看過，現場土造房子有一半倒塌，其餘部分是完好
    的，我以前就知道該門牌有好幾棟房子，土造與磚造房子是相連。後來房子如何
    判定為全倒情形，我並不知情，因當時我父親因九二一身亡請喪假中。我請完喪
    假回來後，認為被告甲○○請領租金補助部分尚有疑義，乃先要求他退還八十二
    萬八千元，他當時確實很不高興。被告甲○○是否知道他的房子沒有全倒，我不
    清楚，我們是以實際居住部分，來核定房子全倒情形，補助金發放，也是如此。
    」等語（見原審卷第六十五頁、第六十六頁），而被告甲○○於本院九十二年三
    月六日調查時經本院詢及實際居住於臺中市子里子巷一０二號宅者有幾人，
    被告甲○○供稱：「大概十三、四個左右」，綜合證人丁○○、丙○○、己○○
    之證述內容觀之，該倒塌之土造房屋，僅係供作廚房或倉庫使用，並無實際居住
    之情事，況且，該土造房屋縱可供居住，亦無法提供設籍之二十三人居住，被告
    壬○○對於上情，理當詳細瞭解，而無誤認之虞。
３、原審法院檢察署檢察官於八十九年十二月五日函詢主管機關臺中市政府關於「有
    關九二一地震中，對於同一所有權人同時有多棟住宅相仳鄰，編屬同一門牌號碼
    ，若有其中一棟住宅倒塌究係應於同一門號住宅判定全倒或半倒，可否請領房屋
    全倒慰問金及對於該編屬同一門號住屋內設籍居民發放補助金」之問題，經臺中
    市政府於八十九年十二月十五日以八九府社助字第一七三０七六號函，向行政院
    九二一震災災後重建推動委員會請求解釋，行政院九二一震災災後重建推動委員
    會於八十九年十二月二十六日以（八九）重建生字第一一五五五號函向內政部社
    會局查詢，經內政部社會局於九十年二月九日以台（九十）內社字第八九三六九
    ０九號函覆結果，認為：「前開案例應依據該部八十八年九月三十日台（八八）
    內社字第八八八五四六五號函之規定，住屋全倒、半倒慰助金之發放對象，以災
    前戶籍登記為準，且『實際居住於受災屋之現住戶』，由戶長或現住人具領，『
    未居住於受災損毀住屋者』，不予發給。」，此有臺中市政府九十年二月二十三
    日九十府社婦字第一八六八二號函、臺中市政府八十九年十二月十五日八九府社
    助字第一七三０七六號函、內政部社會局九十年二月九日台（九十）內社字第八
    九三九０九號函各一份在卷可稽，對於被告甲○○居住之該門牌號碼內僅有一棟
    房屋倒塌之情形，是否符合申請住屋全倒慰助金之問題，身為主管機關之臺中市
    政府對於該問題尚須向行政院九二一震災災後重建推動委員會、內政部社會局等
    上級機關請求解釋，主管機關對於法令之解釋、適用均未能立即回應，自不能苛
    責被告壬○○、甲○○能夠正確熟稔法令之規定意涵，而為正確無訛之適用。惟
    按所謂受災戶之「住屋」，係以臥室、客廳、飯廳及連棟之廚廁、浴室為限；而
    住屋全倒之認定標準，則以受災戶住屋裂痕深重或傾斜過甚，非經拆除或重建不
    能居住者，或受災戶住屋因遭砂石掩埋或積砂泥，致不能修復者；又受災戶住屋
    全倒者，其救助及慰問金之發給對象，以災前戶籍登記為準，且實際居住於受災
    屋之現住戶，由戶長或現住人具領，未居住於受災毀損住屋者，不予發給；受災
    戶租金補助之發放，以災前實際居住之自有房屋經市公所評定為全倒者，且未接
    受臨時屋、國宅或軍營安置者，發給房屋所有權人戶內實際居住人口租金補助每
    人每月新台幣三千元（發放期限為一年，一次發給）；目前由建築師或各類專業
    技師所進行之住屋檢測工作係作為建築物安全鑑定之用，非為住屋全倒、半倒慰
    助金核發之依據，此有內政部八十八年九月三十日台（八八）內社字第八八八五
    四六五號函在卷可稽。依據內政部函示之內容，所謂「住屋」須以臥室、客廳、
    飯廳及連棟之廚廁、浴室為限，被告甲○○之父吳玉爐所有倒塌之土造房屋部分
    ，是否屬於「住屋」之標準，被告壬○○應以里長之立場，進行現場勘查而為認
    定，並不得逕以建築師之檢測結果據為判斷之依據，業經內政部函示明確，被告
    壬○○對於現場之狀況，理當本於里長之職權充分瞭解後，做出公正客觀之判定
    ，依據前揭證人己○○、丁○○、辛○○、丙○○之證述內容，並無從認定該倒
    塌之土造房屋部分，被告甲○○家屬確有實際居住之情，而被告壬○○依前開被
    告甲○○於八十九年七月三日法務部調查局臺中市調查站調查時供稱：「壬○○
    里長在開具我家房屋全倒證明前，有赴現場瞭解該屋之受災狀況」等語情況下，
    竟又認定被告甲○○家屬有實際居住之情事，即與常理有悖；被告壬○○既無法
    提出合理之說明，則被告壬○○明知被告甲○○之父吳玉爐所有之門牌號碼臺中
    市北屯區子里子巷一０二號之房屋，僅其中土造房屋部分倒塌，其餘供居住
    使用之住屋部分，並未倒塌，竟對於其職務上所掌管之「臺中市北屯區九二一震
    災住屋勘查報表」公文書上，登載被告甲○○之父吳玉爐所有之門牌號碼臺中市
    北屯區子里子巷一０二號上之住屋全倒之不實事項，予以核章，致使被告甲○○之父親吳玉爐取得住屋全倒之證明，而得請領住屋慰助金二十萬元、房租補
    助金八十二萬八千元，足認被告壬○○確有圖利被告甲○○之意圖。
４、再者，被告甲○○隱瞞該門牌號碼上另有二棟完好住屋之情，致使會勘人員誤認
    該門牌號碼上僅有土造房屋而為全倒之認定，因而取得被告壬○○不實登載之「
    臺中市北屯區九二一震災住屋勘查報表」之公文書，再持以向主管機關臺中市北
    屯區公所請領住屋全倒慰助金及租金補助，致使臺中市北屯區公所承辦人員因而
    陷於錯誤，誤認被告甲○○提出之該門牌號碼為全倒住屋及實際設籍居住有二十
    三人，而予發放二十萬元之住屋全倒慰助金、八十二萬八千元之租金補助，使被
    告甲○○詐領得手之情，亦堪認定。綜上所述，被告壬○○、甲○○所辯，顯係
    卸責之責，要難採信。本件事證已臻明確，被告壬○○、甲○○犯行，洵堪認定
    。
二、辯護意旨略以：、被告壬○○並無職掌勘查房屋倒塌之權限，按九二一地震受
    害房屋全倒、半倒判定之審核，為由里幹事會同管區警員查報，區公所核定，此
    有證人即前臺中市北屯區區長庚○○臺灣高等法院臺中分院調查時證述明確，且
    內政部八十八年九月三十日台（八八）內社字第八八八五四六五號函並未轉頒至
    里長辦公室，證人庚○○證述明確，足證被告壬○○並無認定全倒之權限，而非
    壬○○所掌之項目，至於被告壬○○於勘查表上核章，係因勘查表上於印製時已
    預留里長欄位，為求程序完備，以使災民迅速獲得補助，被告壬○○就里幹事及
    管區警員之查報加以核章，實被告壬○○有無核章，並不影響勘查之效力，原審
    認定九二一震災住屋勘查報表為屬被告壬○○之職掌，並有判定權限，顯係誤認
    。、被告壬○○並未蓄意隱瞞系爭房屋使用居住之情形，查九二一地震倒塌狀
    況之勘查判定，屬里幹事及管區警員之責任，且判斷房屋倒塌標準之內政部公文
    並未轉頒至里長辦公室，則被告壬○○對於勘驗房屋倒塌程度之標準既毫不知悉
    ，即無可能於事前明知系爭房屋不合全倒標準而刻意隱瞞部分事實不予告知負責
    勘查之里幹事及管區警員，況且勘查之房屋有無實際供人居住之事實，為勘查之
    重點，區公所對勘查人員之勤前教育有特別交待，勘查人員自應積極確認，亦非
    壬○○所能隱瞞，而系爭房屋究屬獨立一棟或僅屬房屋之一部分，至今眾說紛紜
    ，甚且證人子○○亦證稱從外觀即可判定全倒，且無爭議。豈能苛求被告壬○○
    必須主動提供系爭房屋之實際居住情形及使用狀況以供勘查人員判斷。、又證
    人戊○○、癸○○及乙○○均證稱里長於震災負責連繫水電、照顧里民之需求，
    而甲○○亦證稱壬○○有赴現場了解受災狀況，惟並未與勘查人員同時到場勘查
    ，而丙○○證稱：里長只有一個人，他跑來跑去，足證里長並無法全程陪同勘查
    ，是壬○○辯稱其於判定是否全倒之時並未在場，確係屬實，並無從認定勘查人
    員係受被告壬○○誤導。、又上開共同牆壁現尚存在，此勘查現場即可明瞭倒
    塌之房屋與受損之原建築物係屬「連棟」建築物。惟查：
１、被告壬○○於法務部調查局臺中市調查站調查時即已供承：「八十八年發生九二
    一大地震後，子里受損相當嚴重，因為災民請領補償，必須提出房屋全倒或半
    倒之證明書，表格必須由里長、里幹事及管區警員三方證明房屋是否有全倒或半
    倒，所以事實上我確有在房屋全倒、半倒的證明書具名蓋章，簽發給子里里民
    」等語（詳見臺灣臺中地方法院八十九年度偵字第一七○九○號卷第三十三頁）
    ，而依「臺中市北屯區九二一震災住屋勘查報表」上第八項載明查報單位為鄉、
    鎮市、區長、民政課長、承辦人、村里長、村里幹事、管區警員。另證人丙○○
    亦於法務部調查局臺中市調查站調查時證稱：「有關九二一震災之勘查表之製作
    ，係由轄區里幹事及里長製作」等語（詳見臺灣臺中地方法院八十九年度偵字第
    一七○九○號卷第七十二頁反面），且被告甲○○於前開八十九年七月三日在法
    務部調查局臺中市調查站調查時供稱：「‧‧‧壬○○里長在開具我家房屋全倒
    證明前，有赴現場瞭解該屋之受災狀況」等語，本件被告壬○○顯然主管上開有
    關其里內九二一震災住屋全倒、半倒之勘查、認定等業務，應堪認定。
２、本件僅土造房屋一棟倒塌，此為壬○○自承在卷，且壬○○於法務部調查局臺中
    市調查站調查時即明確供稱：「甲○○子巷一○二號之土角厝，我平常到吳家
    即經常由土角厝部分之門進出吳家」等語（詳見臺灣臺中地方法院八十九年度偵
    字第一七○九○號卷第三十五頁反面），則被告對於吳家僅土角厝倒塌一節，應
    知之甚稔，且參諸證人己○○上開於法務部調查局臺中市調查站調查中證稱：「
    前述照片六張中所顯示之住宅即臺中市北屯區子里子巷一０二號透天住宅，
    在九二一地震前，該房舍分為四大部分，一棟為三層樓住宅，其旁則為鐵皮覆蓋
  之開放空間，其後方則為土塊房舍兩棟，乙棟有人居住，乙棟作為倉庫使用，九
    二一地震後，作為倉庫使用之土塊平房以破損拆除，其餘三棟建物則完好。依我
    所知，該土塊平房並無人員居住，乃作為倉庫堆置雜物使用。‧‧‧但該屋主吳
    玉爐次子甲○○為七鄰鄰長，里長壬○○可能在人情壓力下而開立證明，且依我
    所知，里長壬○○與甲○○所住之臺中市子里子巷一０二號宅所距不遠。」
    （詳見臺灣臺中地方法院檢察署八十九年度偵字第一七○九○號卷第四七頁正面
    、反面）等語，雖區公所對勘查人員之勤前教育有特別交待，勘查人員自應積極
    確認，亦非壬○○所能隱瞞，惟勘查人員除里長壬○○曾有出入甲○○住處之經
    驗，於房屋倒塌後，如卷附臺灣臺中地方法院八十九年度偵字第一七○九○號卷
    第五十頁至五十一頁照片所示，僅剩瓦礫，外觀並無從判斷，僅能依被告甲○○
    之口述認定，詎知情之里長即被告壬○○於參與核章時未作任何說明，使勘查人
    員依被告甲○○不實之口述，而將甲○○所述不實之事項登載於「臺中市北屯區
    九二一震災住屋勘查報表」，辯護意旨認被告壬○○並未蓄意隱瞞，即有誤會，
    而現場勘查人員係受被告甲○○之誤導而非受被告壬○○之誤導至明。雖臺中市
    政府於九十一年八月六日府社字第０９０１１３０３１號函覆，無法查明確切之
    內政部八十八年九月三十日台（八八）內社字第八八八五四六五號函之送達日期
    ，而前臺中市北屯區區長庚○○亦證稱：「（問：對於內政部八十八年九月三十
    日台（八八）內社字第八八八五四六五號函，有無發到里辦公室？）只有發到鎮
    公所，沒有發到里辦公室。」等語（詳見本院審理卷第一二○頁），惟如前所述
    「臺中市北屯區九二一震災住屋勘查報表」記載之受災情形係依被告甲○○口述
    之情形所載，與臺中市子里子巷一０二號宅實際受災情形及壬○○所查勘之
    受災情形完全不一，尚難以內政部八十八年九月三十日台（八八）內社字第八八
    八五四六五號函，對於住屋之認定標準未送達里長辦公室，即認被告壬○○無審
    核九二一震災房屋半倒、全倒之權限，並進而認定被告壬○○核章並無不實之處
    。
３、證人戊○○、癸○○及乙○○雖均於本院調查時一致證稱：「（問：要勘查房屋
    時里長是否同行？）里長沒有去」等語，惟如前所述，依甲○○供稱：「‧‧‧
    壬○○里長在開具我家房屋全倒證明前，有赴現場瞭解該屋之受災狀況」等語，
    其對於現場受災狀況已甚明瞭，且被告壬○○里長復於「臺中市北屯區九二一震
    災住屋勘查報表」核章，縱認證人戊○○、癸○○及乙○○證稱勘查房屋時里長
    未同行，惟被告壬○○既知悉被告甲○○之房屋倒塌部分係僅供作煙寮使用之土
    造房屋一棟，則所謂臥房一間，客廳一間，飯廳一間，連棟之廚房一間，即表示
    有獨立之臥房一間，客廳一間，飯廳一間，加上與之連棟之廚房一間。惟壬○○
    對於「臺中市北屯區九二一震災住屋勘查報表」上，關於受災情形載為「全戶共
    四戶，受災房間種類為：臥房一間，客廳一間，飯廳一間，連棟之廚房一間」應
    可輕易知悉係不實，其竟仍予以核章認定，顯有圖利之意至明。尚無從以證人戊○○、癸○○及乙○○上開證述有利於被告壬○○之認定。
４、本院於九十一年九月十七日上午十時前往臺中市子里子巷一０二號宅勘驗結
    果：「現場目前有新建築物二棟，剩下土造牆壁一面，土造牆壁有用水泥封起來
    的痕跡，為九二一地前之通道，供人出入使用（甲○○口述）、進入新建築之一
    ○二號建築物屋後，為部分存放農具設備使用，部分有人居住，但目前沒有看到
    農具（甲○○口述）」（詳見本院審理卷第九十頁），惟震塌之房屋僅屬臺中市
    子里子巷一０二號房屋中之一棟土造房屋，且己○○證稱並未有人居住，雖
    屬連棟，亦與「臺中市北屯區九二一震災住屋勘查報表」上，關於受災情形載為
    「全戶共四戶，受災房間種類為：臥房一間，客廳一間，飯廳一間，連棟之廚房
    一間」完全不符，復無從以土造牆壁現尚存在且與倒塌之房屋連棟，即認定「臺
    中市北屯區九二一震災住屋勘查報表」上，關於受災情形載為「全戶共四戶，受
    災房間種類為：臥房一間，客廳一間，飯廳一間，連棟之廚房一間」與事實相符
    ，而為有利於被告壬○○及被告甲○○之認定。
三、辯護意旨雖請求本院傳訊參與勘查之沈姓建築師到庭證述場勘查結果，惟經本院
    向臺中政府及臺中市政府北屯區公所查詢結果經臺中市政府工務局函請臺中市政
    府北屯區公所代為函覆本院所詢沈姓建築師資料，經臺中市政府北屯區公所以九
    十二年二月七日公所主字第０９２０００２７６６號函覆本院並無沈姓建築師相
    關資料（詳見本院審理卷第一七四頁、第一八一頁）。而證人即曾參與九二一勘
    查之建築師子○○建築師於本院調查時亦到庭證稱：「（問：本件系爭房屋裂深
    重、傾斜過甚，一般人都認為不能住人，這種情形下，是否需要建築師到場認定
    全倒？）目視就可以的話，就不需要建築師到場‧‧‧依我看十月三日勘查本件
    房屋，因目視即可判定，所以不需建築師在場，因我們是地震後第二天就開始勘
    查。所以本件是一開始就判定全倒的房屋」（詳見本院審理卷第一六三頁），按
    本件土造房屋確係倒塌，已無庸疑，本件不實之處，係臺中市子里子巷一０
    二號宅並非僅土造房屋一棟，且僅土造房屋一棟倒塌，果非被告甲○○之故意為
    不實之指述及明知詳情的被告壬○○於自行瞭解後，仍予核章，並無從認為全倒
    ，是縱沈姓建築師到場認定該土造房屋一棟全倒，亦無從為有利於被告甲○○及
    壬○○之認定，是本件並無再傳訊沈姓建築師到庭作證之必要，附予敘明。
四、被告壬○○係臺中市北屯區子里之里長，負責辦理子里有關九二一震災住屋
    全倒、半倒之勘查、認定等業務，為依據法令從事公務之人員，明知被告甲○○
    之父所有之臺中市北屯區子里子巷一０二號該門牌上，僅有一棟非供居住之
    土造房屋倒塌，並非全倒，不符合請領住屋全倒慰助金及租金補助之資格，竟基
    於圖利被告甲○○詐領賑災款項之犯意，於其職務上所掌管之「臺中市北屯區九
    二一震災住屋勘查報表」為不實之登載，致使被告甲○○之父親取得住屋全倒之
    資格，得以請領二十萬元之住屋全倒慰助金及八十二萬八千元之租金補助，足以
    生損害於政府核發慰助金之正確性及公平性及增加政府財政支出之負擔，核其所
    為，係犯貪污治罪條例第六條第一項第四款之圖利罪及刑法第二百十六條、第二
    百十三條之行使登載不實公文書罪。被告甲○○明知其父親吳玉爐所有之臺中市
    北屯區子里子巷一０二號門牌上，除一棟供作倉庫、廚房使用之土造房屋倒
    塌，尚有二棟房屋可供居住使用，竟基於詐領震災補助金之概括犯意，意圖為自
    己不法之所有，而故意隱瞞該門牌號碼上另有二棟可供居住房屋之情並佯稱：「
    房屋係土造房屋，計有臥房、客廳及飯廳各一間、連棟之廚房一間」等語，致使
    負責現場查勘之建築師、丁○○、辛○○，誤認該門牌號碼上僅有土造房屋而為
    該門牌住屋全倒之判定，被告甲○○並持被告壬○○所開立內容為不實登載之「
    臺中市北屯區九二一震災住屋勘查報表」等公文書，據以申請住屋全倒慰助金，
    致使臺中市北屯區公所之承辦人員因而陷於錯誤，誤認被告甲○○之父親吳玉爐
    確屬住屋全倒受災戶，而發放予被告甲○○二十萬元之住屋全倒慰助金，復以前
    開登載不實之載有「本人、本人之家屬、吳玉爐等二十三名所有並於九二一震災
    前居住座落樓房屋，因九月二十一日大地震致房屋全倒，且未接臨時屋、國宅或
    軍營安置，茲領到臺中市市政府發給之受災戶房屋租金補助款、八十八年十月二
    十九日」等字樣之不實切結書，持以申請租金補助，致使臺中市北屯區公所之承
    辦人員陷於錯誤，誤認確有二十三人設籍並實際居住於該倒塌之土造房屋內，而
    予發放合計八十二萬八千元之租金補助，核其所為，係犯刑法第二百十六條、第
    二百十四條之行使明知為不實之事項而使公務員登載不實之文書罪、第三百三十
    九條第一項之詐欺取財罪，原審法院檢察署檢察官雖未就被告甲○○涉犯刑法第
    二百十六條、第二百十四條之行使明知為不實之事項而使公務員登載不實之文書
    罪起訴，惟其所犯行使明知為不實之事項而使公務員登載不實之文書罪，與刑法
    第三百三十九條第一項之詐欺取財罪，有方法、結果之牽連關係，為牽連犯之裁
    判上一罪關係，自得併予審理。被告壬○○於公文書登載不實之低度行為，應為
    行使之高度行為所吸收，不另論處。又被告壬○○所犯前開圖利罪與行使登載不
    實公文書罪二者間，有方法、結果之牽連關係，為牽連犯之裁判上一罪關係，應
    依刑法第五十五條之規定，從一重之圖利罪論處。九十年十月十七日公佈之九二
    一震災重建暫行條例第七十一條規定，於緊急命令施行期間內，犯緊急命令第十
    一點所規定之罪者，於緊急命令施行期滿後，仍適用緊急命令第十一點之規定處
    罰，被告甲○○以詐欺之方法，取得賑災款項，自應依八十八年九月二十五日總
    統以華總（一）義字第八八００二二八四四０號令發佈之緊急命令第十一點第二
    項之規定，加重其刑。再者，被告甲○○先後二次詐取賑災款項之犯行，其時間
    緊接，手段同一，所觸犯犯罪構成要件相同之罪名，顯係基於概括犯意而反覆為
    之，為連續犯，應依刑法第五十六條之規定，論以一罪，並遞加重其刑。被告甲○○所犯行使明知為不實之事實而使公務員登載不實之文書罪與連續詐欺罪二者
    間，有方法、結果之牽連關係，為牽連犯之裁判上一罪關係，應依刑法第五十五
    條之規定，從一重之連續詐欺罪論處。按：貪污治罪條例業於九十年十一月七日
    修正公布，修正前第六條第一項第四款之規定：「對於主管或監督之事務，直接
    或間接圖私人不法之利益者」，修正為「對於主管或監督之事務，明知違背法令
    ，直接或間接圖自己或其他私人不法利益，因而獲得利益者」，修正後之規定，
    將「明知違背法令」、「圖自己或其他私人之不法利益」及「獲得利益」等列為
    犯罪構成要件，比較新舊法之結果，自以適用裁判時之現行法，即犯罪構成要件
    較為嚴格之貪污治罪條例第六條第一項第四款之規定，對於被告壬○○較為有利
    ，併此敘明。原審判決認被告二人罪證明確予以論罪科刑固非無見，惟按：、
    卷附「里長證明書」係載稱：「茲證明座落於子里七鄰子巷一○二號（空白
    ）造房屋一棟實為本人所有，因係祖先遺留繼承、有土地所有權狀，並無房屋稅
    籍，如有不實願負一切法律責任，所申請核發房屋全倒、半倒、租金悉數繳回，
    切結人吳玉爐」（詳見臺灣臺中地方法院檢察署八十九年度偵字第一七○九○號
    卷第五十四頁），而上開里長證明書並未證明臺中市北屯區子里七鄰子巷一
    ○二號之房屋係全倒或半倒，或土造抑或磚造，僅係證明上開房屋確係吳玉爐所
    有，而依卷附臺中市稅捐稽徵處東山分處房屋稅籍證明書所示，上開臺中市北屯
    區子里七鄰子巷一○二號房屋確係吳玉爐所有，自無從認定被告壬○○所出
    具之上開里長證明書有何不實之處，原審判決認上開里長證明書登載不實，即有
    未洽。、被告壬○○並未受理受災戶住屋全倒、半倒之慰助金及受災戶租金補
    助之審查、發放之業務，此據前臺中市北屯區區長庚○○於本院調查時證稱：「
    全倒、半倒的補助與里長無關，權責是在區公所而不是由里長認定」（詳見本院
    審理卷第十三頁），且本件原審僅認定里長就受災戶住屋全倒、半倒有勘查及認
    定之權限，而就被告壬○○有關處理慰助金及受災戶租金補助、申請有關事項部
    分，僅認定其出具「里長證明書」，並未有任何證據認定里長有受理受災戶住屋
    全倒、半倒之慰助金及受災戶租金補助之審查、發放之業務，且依卷內資料亦無
    里長受理受災戶住屋全倒、半倒之慰助金及受災戶租金補助之審查、發放之業務
    之記載，從而原審判決認定被告壬○○有受理受災戶住屋全倒、半倒之慰助金及
    受災戶租金補助之審查、發放業務，即有未洽。、又原審既認被告壬○○係依
    據法令從事於公務之人員，且負責辦理子里有關九二一震災住屋全倒、半倒之
    勘查、認定發放等業務，而「臺中市北屯區九二一震災住屋勘查報表」上亦設有
    里長之核章欄，被告顯係主管上開業務，而非立於監督至明，是主文欄載稱：「
    壬○○對於『主管』或『監督』之事務，明知違背法令，直接圖其他私人不法利
    益，因而獲得利益，處有期徒刑伍年陸月，褫奪公權伍年。」等語，顯漏載被告
    壬○○係依據法令從事公務之人員，且就被告壬○○『主管』之業務，認定為『
    主管』或『監督』之事務，復有未洽。、又被告甲○○並非公務員，本件被告
    甲○○係就其明知為不實之事項而使公務員為不實登載之臺中市北屯區九二一震
    災住屋勘查報表及臺中市北屯區區公所證明書等公文書後，予以行使取得慰助金
    及租金補助，其所為應係犯刑法第二百十六條、第二百一十四條行使明知為不實
    之事項，而使公務員登載於職務上所掌之公文書罪，原審判決認被告甲○○係犯
    第二百十六條、第二百一十三條之行使公務員明知為不實之事項，而登載於職務
    上所掌之公文書罪，顯有違誤。、又原審法院檢察署檢察認被告甲○○所為僅
    係刑法第三百三十九條第一項之詐欺取財罪，原審判決認被告甲○○另犯有刑法
    第二百十六條、第二百十三條之罪（如前所述，應係第刑法二百十六條、第二
    百十四條之罪），惟並未於理由欄說明可以就被告涉犯刑法第二百十六條、第二
    百十三條之理由及依據，理由顯有未備。被告壬○○、甲○○二人上訴否認犯行
    ，指摘原審判決不當，雖均無理由，惟原審判決既有上開可議之處，自應由本院
    予以撤銷改判。爰審酌被告壬○○素行紀錄良好，此有臺灣高等法院被告全國前
    案紀錄一份在卷可稽，被告壬○○身為里長，辦理九二一地震住屋全倒、半倒之
    判定及慰助金、租金補助之受理、審查等業務，明知被告甲○○不符合發放標準
    ，竟昧於情面，而藐視法令規範，而為不實之認定，藉以圖利與其具有私交之被
    告甲○○，獲取不法利益，濫用政府照顧民眾之美意，有失政府對於民眾之威信
    及發放賑災款項之公平性，間接足以影響政府財政負擔，且犯後猶否認犯行，未
    知悔悟，惟被告壬○○於地震期間辦理災害認定工作，不僅辛勞付出，且未獲取
    任何利益，而被告甲○○為圖詐取賑災款項，竟思以隱瞞實情之方式，以獲取非
    法之利益，其行可議，且被告甲○○犯後猶飾詞狡辯，否認犯行，迄仍未歸還二
    十萬元之住屋全倒慰助金，惟租金補助八十二萬八千元部分，業經追回等一切情
    狀，量處被告壬○○有期徒刑伍年陸月、被告甲○○有期徒刑年，以示懲儆。
    被告壬○○係犯貪污治罪條例之罪，經本院宣告有期徒刑以上之刑，自應依貪污
    治罪條例第十七條之規定，併予宣告褫奪公權伍年。另按貪污治罪條例第十條第
    一項固規定犯第四條至第六條之罪者，其所得之財物，應予追繳，然該條之規定
    係以所得者為限，其無所得或已發還者，自無從再為追繳或發還之諭知（最高法
    院五十四年台上字第二六五號判例要旨參照），而被告壬○○並無所得，自無庸
    再諭知追繳該所得之財物，附此敘明。
據上論斷，應依刑事訴訟法第三百六十九條第一項前段、第三百六十四條、第二百九
十九條第一項前段，貪污治罪條例第二條、第六條第一項第四款、第十七條，緊急命
令第十一點第二項，九二一震災重建暫行條例第七十一條，刑法第二條第一項前段、
第十一條前段、第五十六條、第二百十六條、第二百十四條、第三百三十九條第一項
、第五十五條、第三十七條第二項，罰金罰鍰提高標準條例第一條前段，判決如主文
。
本案經檢察官丑○○到庭執行職務。
中      華      民      國    九十二     年      三       月    二十    日
                                   臺灣高等法院臺中分院刑事第三庭
                                         審判長法  官  陳  朱貴
                                               法  官  劉  連  星
                                               法  官  胡  忠  文
右正本證明與原本無異。
甲○○不得上訴。
壬○○得上訴。
如不服本判決應於收受送達後十日內向本院提出上訴書狀，其未敘述上訴之理由者並
得於提起上訴後十日內向本院補提理由書（均須按他造當事人之人數附繕本）。
                                               書記官  許  美  惠
中      華      民      國    九十二     年      三       月   二十一   日
附錄論罪科刑法條：
刑法第二百十三條：
公務員明知為不實之事項，而登載於職務上所掌之公文書，足以損害於公眾或他人者
，處一年以上七年以下有期徒刑。
刑法第二百十四條：
明知為不實之事項，而使公務員登載於職務上所掌之公文書，足以生損害
於公眾或他人者，處三年以下有期徒刑、拘役或五百元以下罰金。
刑法第二百十六條：
行使第二百十條至第二百十五條之文書者，依偽造、變造文書或登載不實事項或使登
載不實事項之規定處斷。
刑法第三百三十九條：
意圖為自己或第三人不法之所有，以詐術使人將本人或第三人之物交付者，處五年以
下有期徒刑、拘役或科或併科一千元以下罰金。
以前項方法得財產上不法之利益或使第三人得之者，亦同。
前二項之未遂犯罰之。
貪污治罪條例第六條：
有下列行為之一者，處五年以上有期徒刑，得併科新臺幣三千萬元以下罰金：
  一、意圖得利，抑留不發職務上應發之財物者。
  二、募集款項或徵用土地、財物，從中舞弊者。
  三、竊取或侵占職務上持有之非公用私有器材、財物者。
  四、對於主管或監督之事務，明知違背法令，直接或間接圖自己或其他私人不法利
      益，因而獲得利益者。
  五、對於非主管或監督之事務，明知違背法令，利用職權機會或身分圖自己或其他
      私人不法利益，因而獲得利益者。
前項第一款至第三款之未遂犯罰之。
緊急命令第十一點：
因本次災害而有妨害救災、囤積居奇、哄抬物價之行為者，處一年以上七年以下有期
徒刑，得併科新台幣五百元以下罰金。
以詐欺、侵占、竊盜、恐嚇、搶奪、強盜、或其他不正當之方法，取得賑災款項、物
品或災民之財物者，按刑法或特別刑法之規定，加重其刑至二分之一。
前二項之未遂犯罰之。
                                                                        Ｆ


司法院資訊處製作；財團法人民間司法改革基金會備份。
